臺灣臺北地方法院刑事判決
109年度訴字第1042號
公  訴  人  臺灣臺北地方檢察署檢察官
被      告  江明通





選任辯護人  蔡孝謙律師（法扶律師）
上列被告因詐欺等案件，經檢察官提起公訴（109年度偵字第138
14號、第16278號），本院判決如下：
    主  文
江明通無罪。
    理  由
一、公訴意旨略以：被告江明通意圖為自己不法之所有，基於幫
    助詐欺取財之不確定故意，自民國109年4月3日起擔任詐欺
    集團之取簿手，以每收取1件包裹可取得報酬新臺幣（下同
    ）1,000元之方式，而為如附表一所示之行為，並使如附表
    二所示之被害人因遭詐欺集團詐騙後，分別將如附表二所示
    之金額匯（轉）入如附表二所示之帳戶，因認被告涉犯刑法
    第30條第1項、第339條第1項之幫助詐欺取財罪嫌云云。
二、按犯罪事實應依證據認定之，無證據不得認定犯罪事實；不
    能證明被告犯罪者，應諭知無罪之判決，刑事訴訟法第154
    條第2項、第301條第1項分別定有明文。而所謂認定犯罪事
    實之證據，係指足以認定被告確有犯罪行為之積極證據而言
    ，該項證據自須適合於被告犯罪事實之認定，始得採為斷罪
    資料。且刑事訴訟上證明之資料，無論其為直接或間接證據
    ，均須達於通常一般之人均不致有所懷疑，而得確信其為真
    實之程度，始得據為有罪之認定，若其關於被告是否犯罪之
    證明未能達此程度，而有合理懷疑之存在，致使無從形成有
    罪之確信，根據「罪證有疑、利於被告」之證據法則，即不
    得遽為不利被告之認定，最高法院著有53年台上字第656號
    、29年上字第3105號、76年台上字第4986號判例可資參照。
    次按刑事訴訟法第161條已於91年2月8日修正公布，其第1項
    規定：檢察官就被告犯罪事實，應負舉證責任，並指出證明
    之方法。因此，檢察官對於起訴之犯罪事實，應負提出證據
    及說服之實質舉證責任。倘其所提出之證據，不足為被告有
    罪之積極證明，或其指出證明之方法，無從說服法院以形成
    被告有罪之心證，基於無罪推定之原則，自應為被告無罪判
    決之諭知（最高法院92年度台上字第128號判決意旨足資參
    照）。
三、公訴意旨認被告涉有詐欺等罪嫌，無非係以同案被告林珮琳
    於警詢及偵訊中之供述、另案被告即提款車手劉嘉龍於警詢
    中之證述、監視器翻拍照片、自願受搜索同意書、搜索扣押
    筆錄、扣押物品目錄表及如附表二「相關證據」欄所載之證
    據等，為其主要論據。
四、訊據被告堅詞否認上開犯行，辯稱：其當時是看報紙找工作
    ，不知道是在幫詐欺集團犯罪，若知道該工作是非法的，也
    不會騎乘自己的機車去領包裹等語。辯護人亦為被告辯稱：
    被告完全不知包裹之內容物為何，無從預見領取包裹有涉及
    不法，被告並無幫助詐欺之犯意等語。
五、經查：
　㈠被告確有為如附表一所示之收領及轉交包裹等行為之事實，
    為被告所不爭執，並經證人林珮琳於警詢中及偵訊時、劉嘉
    龍於警詢中證述明確【見臺灣臺北地方檢察署（下稱北檢）
    109年度偵字第16278號卷第9頁至第14頁、第117頁至第119
    頁，北檢109年度偵字第13814號卷第25頁至第33頁】，復有
    監視器錄影畫面翻拍照片、被告與通訊軟體LINE暱稱「阿添
    」、「顧乾進」之對話紀錄翻拍照片等件在卷可佐（見北檢
    109年度偵字第13814號卷第53頁至第81頁）；如附表二所示
    之被害人亦分別於如附表二所示之時間，將如附表二所示之
    金額匯款（或轉帳）至如附表二所示之帳戶，亦有如附表二
    相關證據欄所載之證據附卷可稽，是此部分事實，首堪認定
    。
　㈡依被告與通訊軟體LINE暱稱「阿添」、「顧乾進」之對話紀
    錄翻拍照片所示，被告先應「阿添」之要求，傳送其個人之
    求職履歷予「阿添」，「阿添」並指示被告將「顧乾進」加
    LINE為好友，「顧乾進」亦向被告表示：「江大哥，你放心
    ，包裹是一般正常的，不會有人不法的」等語（見北檢109
    年度偵字第13814號卷第55頁至第62頁），核與被告所辯係
    因求職而依指示去領取包裹乙節大致相符，堪認被告此部分
    所辯非虛。
　㈢詐騙集團詐騙手法日新月異，縱然政府、金融機構廣為宣導
    ，並經媒體多所批露，民眾受騙案件仍層出不窮，被害人亦
    不乏有高學歷、收入優渥或具相當社會經驗之人，受騙原因
    亦有不甚合常情者，若具相當社會經驗者都會因詐騙集團引
    誘而陷於錯誤，進而交付鉅額財物，則一般求職者因遭詐騙
    集團誆誘而前往超商代領包裹，亦非難以想像，自不能以吾
    等客觀之智識經驗為基準，遽認應徵工作者必具有相同警覺
    程度及對構成犯罪之事實必有預見。況，詐騙案件業經政府
    多方宣導周知，多數犯罪者亦因而遭司法制裁，因此詐欺集
    團益發不易藉由傳統收購手法蒐集人頭金融帳戶，遂改弦易
    轍，藉由在網路或報章上刊登廣告，利用求職者急於覓得工
    作之心態，而指派其等前去收領或轉交包裹，進而能順利取
    得提款卡及後續之詐騙款項，故應徵工作者在謀生不易、經
    濟拮据之情形下，實難期待一般民眾均能詳究細節、提高警
    覺而免遭詐騙、利用，且一般人對於社會事物之警覺性或風
    險評估，常因人而異，此觀諸詐騙集團之詐騙手法雖經政府
    大力宣導及媒體大幅報導，受騙案件仍屢見不鮮，倘人人均
    有如此高度之智慧辨別真偽，則社會上應無如此眾多詐欺犯
    罪之受害者，是被害者除遭詐騙一般財物外，亦有可能在不
    知情下，遭利用而成為詐欺集團完成詐騙犯行之一環，當不
    得逕認被告有前往超商代領及轉交包裹之行為，即具幫助詐
    欺取財之認知及故意。
　㈣本院審酌被告當時急於求職，雖有思慮未周之處，然被告亦
    有向對方確認該工作內容是否涉及不法，足認被告應無從事
    犯罪行為之主觀犯意，自不得率以幫助詐欺取財罪相繩。
　㈤至檢察官所提出同案被告林珮琳於警詢及偵訊中之供述、另
    案被告劉嘉龍於警詢中之證述、監視器翻拍照片、自願受搜
    索同意書、搜索扣押筆錄、扣押物品目錄表等，僅能說明被
    告確有前往超商收取包裹後，將各該轉交予詐欺集團指定之
    人之事實，仍無從證明被告主觀上對於該包裹係用以詐騙他
    人所用乙節有所認識，自無從逕以幫助詐欺罪相繩。
　㈥另辯護人雖為被告辯稱：本案有部分之犯罪事實業經臺灣新
    北地方檢察署（下稱新北地檢）檢察官為不起訴處分，故本
    案應為不受理判決云云。惟查：依新北地檢109年度偵字第2
    3893號不起訴處分書所載，被害人為帳戶所有人傅子芹，然
    本案之被害人（即楊開容、陳銀、曾玉蘭、戴秀蘭）則係遭
    詐欺集團詐騙後，依詐欺集團指示而匯款至指定帳戶之人，
    二者之犯罪事實有別，被害人亦迥不相同，故新北地檢所為
    上開不起訴處分之效力應不及於本案，辯護人此部分所辯，
    容有誤會。
六、綜上所述，依公訴人所提出之事證，尚未達於通常一般之人
    均不致有所懷疑之程度，而有合理懷疑之存在，致使本院無
    從形成被告有罪之確信，此外，復無其他積極證據足認被告
    有何犯行，依上開說明，自應為被告無罪之諭知，以昭審慎
    。
七、退併辦部分：
　　臺灣士林地方檢察署及臺灣臺北地方檢察署檢察官分別以10
    9年度偵字第16301號、第23418號移送併辦被告涉犯幫助詐
    欺取財、加重詐欺取財、洗錢等罪嫌，惟被告於本案被訴幫
    助詐欺部分，既經本院為無罪判決，則前揭移送併辦當失所
    依附，移送併辦意旨所述之部分，應退回檢察官另為適法之
    處理，附此敘明。
據上論斷，應依刑事訴訟法第301條第1項，判決如主文。
本案經檢察官李巧菱提起公訴，檢察官李山明到庭執行職務。
中　　華　　民　　國　　110 　年　　10　　月　　12　　日
　　　　　　刑事第六庭    審判長法　官  黃傅偉
                                法　官  洪翠芬
　　　　　　　　　　　　　　　　法  官  劉俊源
上正本證明與原本無異。
如不服本判決，應於收受送達後20日內向本院提出上訴書狀，並
應敘述具體理由；其未敘述上訴理由者，應於上訴期間屆滿後20
日內向本院補提理由書狀（附繕本），「切勿逕送上級法院」。
　　　　　　　　　　　　　　　　書記官　洪紹甄
中　　華　　民　　國　　110 　年　　10　　月　　12　　日
附表一：
編號 被告行為內容 1 被告依「顧乾進」指示，於109年4月5日15時15分許，前往新北市○○區○○路000號統一超商潭安門市，領取裝有傅子芹名下郵局、彰化銀行、第一銀行等帳戶之提款卡各1張之包裹，再由被告依「顧乾進」指示，於109年4月6日10時許，在臺北市○○區○○○路0段000號前，將上開包裹轉交予取款車手劉嘉龍。 2 被告依「顧乾進」指示，於109年4月6日前往新北市○○區○○街00號全家超商中和仁勇店，領取裝有高君凱名下郵局帳戶之提款卡之包裹後，於109年4月7日9時許，在南京復興捷運站附近，將上開包裹交予劉嘉龍，劉嘉龍因察覺有異，拒絕繼續工作，被告遂再依「顧乾進」指示，於109年4月8日8時46分許，在臺北市○○區○○路00號豆漿哥深夜美食小吃（即後山埤捷運站3號出口附近）前，將上開包裹及附表一編號1之包裹交予林珮琳。 3 被告依「顧乾進」指示，於109年4月9日在捷運士林站附近之臺北市○○區○○路000號前，將高君凱前開郵局帳戶之提款卡交予林珮琳，林珮琳則依「陳詠強」指示前往ATM提領款項。 

附表二：
編號 被害人 匯款/轉帳時間 金額 匯（轉）入帳戶 相關證據 1 楊開容 （提告） 109年4月6日 12時44分許 10萬元 中華郵政 帳號：00000000000000號 戶名：傅子芹 一、楊開容於警詢中之證述（見北檢109年度偵字第13814號卷第148頁至第150頁）。 二、楊開容提出之匯款單、存摺及交易紀錄（見北檢109年度偵字第13814號卷第153頁至第155頁）。 2 陳銀 109年4月8日 11時40分許 3萬元 中華郵政 帳號：00000000000000號 戶名：傅子芹 一、陳銀於警詢中之證述（見北檢109年度偵字第13814號卷第125頁至第129頁）。 二、陳銀提出之網路轉帳交易紀錄（見北檢109年度偵字第13814號卷第139頁）。   109年4月8日 12時58分許 5萬元   3 曾玉蘭 （提告） 109年4月8日 13時15分許 179,946元 中華郵政 帳號：00000000000000號 戶名：高君凱 一、曾玉蘭於警詢中之指訴（見北檢109年度偵字第16278號卷第32頁至第34頁）。 二、左列帳戶之交易明細（見北檢109年度偵字第16278號卷第47頁）。 三、曾玉蘭提出之存摺及交易紀錄、匯款單（見北檢109年度偵字第16278號卷第54頁至第56頁）。 4 戴秀蘭 （提告） 109年4月9日 13時34分許 4萬元 中華郵政 帳號：00000000000000號 戶名：高君凱 一、戴秀蘭於警詢中之指訴（見北檢109年度偵字第16278號卷第36頁至第37頁）。 二、左列帳戶之交易明細（見北檢109年度偵字第16278號卷第49頁）。 三、戴秀蘭提出之匯款單（見北檢109年度偵字第16278號卷第61頁）。